ACORDAO-COMPLETO-2400628

ACÓRDÃO 4066/2020 ATA 10/2020 - SEGUNDA CÂMARA

VISTA, relatada e discutida esta tomada de contas especial, instaurada pela Fundação Nacional de Saúde em desfavor de Emivaldo Vasconcelos Macedo, ex-prefeito do Município de Campestre do Maranhão/MA, em razão de impugnação parcial de despesas realizadas com recursos repassados à Prefeitura Municipal daquele município, para construção de sistema de abastecimento de água.
ACORDAM os ministros do Tribunal de Contas da União, reunidos em sessão da 2ª Câmara, ante as razões expostas pela relatora, e com fundamento nos arts. 1º, inciso I, 16, inciso III, alínea “b”, e 58, incisos I e II, da Lei 8.443/1992 e ainda nos arts. 215 a 217 do Regimento Interno, em:
9.1. julgar regulares as contas da empresa Agil Motores e Bombas Ltda., dando-lhe quitação plena;
9.2. julgar irregulares as contas de Emivaldo Vasconcelos Macedo;
9.3. aplicar multa no valor de R$ 3.200,00 (três mil e duzentos reais) a Emivaldo Vasconcelos Macedo, a ser recolhida aos cofres do Tesouro Nacional, com atualização monetária calculada da data deste acórdão até a data do pagamento, se este for efetuado após o vencimento do prazo abaixo estipulado; 
9.4. fixar prazo de 15 (quinze) dias, a contar da notificação, para comprovação, perante o Tribunal, do recolhimento da multa aplicada;
9.5. autorizar a cobrança judicial do valor da multa, caso não atendida a notificação;
9.6. autorizar o pagamento da dívida em até 36 (trinta e seis) parcelas mensais consecutivas, caso venha a ser solicitado pelo responsável antes do envio do processo para cobrança judicial;
9.7. fixar o vencimento da primeira parcela em 15 (quinze) dias, a contar do recebimento da notificação, e o das demais a cada 30 (trinta) dias, com incidência dos respectivos encargos legais sobre o valor de cada parcela; 
9.8. alertar o responsável de que a inadimplência de qualquer parcela acarretará vencimento antecipado do saldo devedor.
9.9. dar ciência desta deliberação aos responsáveis e à Fundação Nacional de Saúde.

Tomada de Contas Especial, instauradA pela Fundação Nacional de Saúde/MS em razão da impugnação parcial de despesas efetuadas com recursos de convênio celebrado para a construção de sistema de abastecimento de água no Município de Campestre do Maranhão/MA.

Segunda Câmara

Prefeitura Municipal de Campestre do Maranhão/MA.

3. Responsáveis: Agil Motores e Bombas Ltda. (CNPJ 07.362.452/0001-62) e Emivaldo Vasconcelos Macedo (CPF XXX.791.001-XX).
3.1. Interessada: Fundação Nacional de Saúde (CNPJ 26.989.350/0001-16).

13.1. Ministros presentes: Augusto Nardes (na Presidência), Aroldo Cedraz, Raimundo Carreiro e Ana Arraes (Relatora).
13.2. Ministros-Substitutos presentes: Marcos Bemquerer Costa e André Luís de Carvalho.

ANA ARRAES

Adoto como relatório a instrução elaborada no âmbito da Secretaria de Controle Externo de Tomada de Contas Especial - SecexTCE (peça 43) , cujas conclusões foram endossadas pelos dirigentes da unidade (peças 44 e 45) , complementada pela transcrição de parecer do representante do Ministério Público junto ao TCU - MPTCU (peça 46) , que apresenta divergência quanto ao encaminhamento proposto pela unidade instrutiva:
“INTRODUÇÃO
1.	Cuidam os autos de tomada de contas especial instaurada pela Fundação Nacional de Saúde (Funasa) (processo 25170.010516/2013-64, peça 1, p. 2) , em desfavor do Sr. Emivaldo Vasconcelos Macedo, ex-prefeito de Campestre do Maranhão/MA (v. peça 5, p. 75) , em razão de inexecução parcial quanto aos recursos repassados ao Município de Campestre do Maranhão/MA por força do Convênio 80/2005, Siafi 555347 (processo 25100.020323/2005-35, cf. peça 1, p. 13; termo de convênio, peça 1, p. 91-115, consulta Siafi, peça 1, p. 16	1) , celebrado com a Funasa, que teve por objeto a execução de sistema de abastecimento de água no loteamento Santa Mônica, na sede do município de Campestre do Maranhão/MA (cf. plano de trabalho, peça 1, p. 191-197, Relatórios de Visita Técnica, peça 2, p. 279, 281 e 283) .
HISTÓRICO 
2.	Conforme disposto no Quadro II do termo de convênio (peça 1, p. 91) , alterado pelo 2º termo aditivo, de 21/3/2007 (peça 1, p. 225-231) , foram previstos R$ 206.185,58 para a execução do objeto, dos quais R$ 200.000,00 seriam repassados pelo concedente e R$ 6.185,58 corresponderiam à contrapartida. 
3.	Os recursos federais foram repassados em duas parcelas, mediante as ordens bancárias relacionadas na Tabela 1 do Apêndice I desta instrução.
4.	O ajuste vigeu no período de 16/12/2005 a 7/1/2011, e previa a apresentação da prestação de contas até 8/3/2011, conforme Quadro II combinado com Cláusula Terceira do Termo de Convênio (peça 1, p. 91 e 103) e termos aditivos 1 (peça 1, p. 155) , 2 (peça 1, p. 225-227) , 3 (peça 1, p. 259) , 4 (peça 1, p. 317) , 5 (peça 1, p. 363) , 6 (peça 1, p. 383) , 7 (peça 1, p. 399) e 8 (peça 2, p. 7 e 15) .
5.	A obra foi adjudicada à empresa executante em 3/11/2009, mesma data em que a licitação foi homologada pelo Prefeito (peça 2, p. 169-171) . A Ordem de Serviço de execução da obra foi expedida em 9/11/2009, mesmo dia em que foi aceita pela empresa executante (peça 3, p. 343) . A primeira nota fiscal foi apresentada em 14/12/2009 (peça 2, p. 189) , mas, segundo registros da Funasa, a obra teria iniciado em 15/1/2010 (peça 2, p. 377) .
6.	Em visita às obras conveniadas, datada de 22/3/2010 (v. Relatório de Visita Técnica, primeira versão, peça 2, p. 23-25; segunda versão, de 25/3/2010, peça 2, p. 279) , foi anotada a realização de 100% dos itens 1.1 e 1.6, no valor de R$ 61.588,23, a não apresentação de ordem de serviço para início das obras, da Anotação de Responsabilidade Técnica (ART) de execução, da ART de fiscalização da obra e de diário das obras devidamente preenchido (peça 2, p. 23) . Na segunda versão do relatório, foi anotado que a localização da obra no terreno não estava correta, que não havia responsável técnico pela obra, nem fiscalização da obra instituída pelo convenente. A execução da obra não estaria conforme o plano de trabalho nem os projetos e nem as medições estariam sendo realizados. Consignou-se, então, que 30,17% da obra fora executada (peça 2, p. 279) . 
7.	O Termo de Recebimento Definitivo da Obra foi firmado em 10/6/2011, pelo Sr. Emivaldo Vasconcelos Macedo, Prefeito, e Amauri José Ferreira, Secretário Municipal de Infra Estrutura, cf. peça 2, p. 263.
8. 	A segunda visita da Funasa ao local da obra, realizada em 10/8/2011 (Relatório de Visita Técnica da mesma data, peça 2, p. 281; peça 4, p. 98) , indicou que a obra estava paralisada há meses e que faltava ramal elétrico para colocar o poço em operação. O percentual executado e as verificações feitas foram as mesmas registradas no relatório de visita anterior datado de 22/3/2010 (cf. segunda versão do primeiro relatório, peça 2, p. 279, e Relatório de 10/8/2011, peça 2, p. 281) .
9.	Considerando estar então vigente o convênio e haver registro de realização de 100% de execução física (tomando-se como referência a primeira versão do Relatório referente à visita de 22/3/2010, peça 2, p. 23-25) , por meio de despacho de 1º/9/2010, opinou-se pela autorização do pagamento da segunda parcela de R$ 160.000,00 (peça 2, p. 29) , a qual foi autorizada em 6/7/2010 (cf. peça 2, p. 31) , e em foi 9/9/2010 foi emitida a ordem bancária correspondente (cf. peça 2, p. 33) .
10.	Diante do não cumprimento do prazo para prestar contas, expirado em 8/3/2011, o Parecer Financeiro 64/2011, de 15/4/2011 (peça 2, p. 53-55) propôs a não aprovação do valor de R$ 200.000,00 pela omissão da prestação de contas final, e a instauração da respectiva tomada de contas especial para ressarcimento do citado valor ao Tesouro Nacional, o que resultou em notificação do Sr. Emivaldo, na condição de prefeito, datada de 18/4/2011, cf. Tabela 2 do Apêndice I desta Instrução.
11.	A prestação de contas foi encaminhada, intempestivamente, por meio do Ofício PMC 84/2011, de 15/8/2011 (v. peça 2, p. 69-263) . Foi recebida, pela Funasa, em 25/8/2011 (v. protocolo, peça 2, p. 69) . Diante da apresentação da documentação de contas, foi solicitado, ao DIESP, a emissão de pronunciamento técnico quanto à execução física do convênio (Despacho 255/2011, de 25/8/2011, peça 2, p. 277) .
12.	A Funasa procedeu nova visita ao local das obras no dia 21/11/2011, ocasião em que reiterou que localização da obra no terreno não estava correta, que não havia responsável técnico pela obra, nem fiscalização da obra instituída pelo convenente, que a execução da obra não estaria conforme o plano de trabalho nem conforme os projetos e que as medições não estariam sendo realizadas, tendo a obra atingido o percentual de execução física de 41,36% (cf. Relatório de Visita Técnica de 21/9/2001, peça 2, p. 283; peça 4, p. 100) .
13.	O Parecer Técnico da Prestação de Contas Final da Divisão de Engenharia de Saúde Pública da Funasa foi expedido em 23/4/2012 (peça 2, p. 285; peça 4, p. 94) , com reiteração do valor do percentual executado em 41,36%. Informou, ainda, que a execução do projeto não contemplou todas as etapas previstas e que não houve justificativa para as falhas encontradas. Propôs a aprovação parcial da execução física e o ressarcimento de R$ 119.694,32, que seria equivalente a 58,64% do valor total dos recursos destinados à realização da obra (apurado em R$ 204.123,71, excluindo-se as despesas correntes de responsabilidade exclusiva da Prefeitura, incluído, no entanto, nas despesas de capital, o valor da contrapartida correspondente - v. peça 1, p. 193-195) .
14.	Após apresentação da análise da prestação de contas do convênio, foi emitido Parecer Financeiro Setor de Prestação de Contas/Serviços de Convênios/Superintendência Estadual do Maranhão/Funasa 48/2012, de 11/6/2012 (peça 2, p. 299-301) , o qual identificou, como impropriedades/irregularidades: a execução física de 41,36% verificada em visita técnica, com proposta de glosa de R$ 119.694,32 (v. item 13) ; uso indevido do valor da primeira parcela de R$ 40.000,00, creditada em 20/1/2009, a qual foi utilizada parceladamente desde o seu depósito até ter o seu valor original reposto em 11/11/2009, sem justificativas (cf. extratos bancários, peça 2, p. 85-105, e termo de adjudicação, de 3/11/2009, peça 2, p. 169) , o que teria importado em prejuízo financeiro pela não aplicação dos recursos no mercado financeiro, prejuízo este estimado em R$ 2.060,24, correspondente aos rendimentos que deixaram de ser auferidos no período; ausência dos extratos de aplicação financeira no período de novembro/2009 a agosto/2010 de forma que se evidenciasse o saldo final da aplicação financeira (inferido em R$ 2.008,58, por simulação, diante de tal ausência) ; ausência de atesto da prestação de serviços nas notas fiscais apresentadas referentes a cinco medições (v. peça 2, p. 189, 211, 231, 241, 253) , importando em não comprovação da fase da liquidação das despesas. Foi sugerida, então, a notificação da convenente para regularização das pendências apontadas. A notificação foi expedida em 11/6/2012 e, em 3/10/2012, por falta de resposta, nova notificação foi feita com pedido o ressarcimento do valor glosado correspondente ao percentual não executado (v. Tabela 2 do Apêndice I desta instrução) . 
15.	Em 13/11/2012, foi emitido o Parecer Financeiro Setor de Prestação de Contas/Serviços de Convênios/Superintendência Estadual do Maranhão/Funasa 116/2012 (peça 2, p. 345-347) . Tal parecer reanalisou a prestação de contas e considerou as notificações não atendidas para concluir que: o valor correto da contrapartida seria R$ 6.185,58, cf. depósito realizado em 24/5/2011 (v. peça 2, p. 141 e 173) ; o valor dos rendimentos financeiros auferidos teria sido de R$ 2.399,96, composto de R$ 64,41 (rendimento do primeiro repasse, correspondente ao saldo existente em 11/11/2009 quando foi reposto o seu valor integral) e R$ 2.335,55, decorrente da aplicação do segundo repasse (v. Demonstrativo do cálculo, Quadro 1, Apêndice I) ; as notificações emitidas não cobraram ressarcimento nem justificativa pelo uso indevido dos recursos do primeiro repasse, como descrito no item 12 (apurado em R$ 793,69, deduzido o valor de R$ 64,41 que restou de saldo desse período, v. demonstrativo de débito, peça 2, p. 353) , nem cobraram o ressarcimento pelo uso de R$ 64,41 (rendimento do primeiro repasse) e de R$ 1.027,12 (ref. segundo repasse) , em um total de R$ 1.091,53, valores oriundos de rendimentos de aplicações financeiras sem autorização da DIESP nem solicitação de serviços adicionais (valor correspondente ao total gasto, R$ 207.277,11, deduzidos o valor repassado, R$ 200.000,00, e a contrapartida apurada, R$ 6.185,58, chegando-se a quanto foi utilizado de recursos de aplicação financeira para custear a obra, que atingiu valor acima de R$ 204.123,72, previsto originalmente, cf. peça 1, p. 191) ; não houve comprovação da fase de liquidação das despesas, por falta de atestos nas notas fiscais apresentadas e não foi apresentada documentação de comprovação de comunicação aos partidos políticos, sindicatos e entidades com sede no município, em atendimento ao art. 2º da Lei 9.452/1997. Em decorrência desse parecer, foi expedida, em 13/11/2012, nova notificação, reratificando as anteriores (v. Tabela 2, Apêndice I) .
16.	A última visita ao local da obra, pela Concedente, foi realizada em 14/11/2012. No Relatório de Visita Técnica, de 20/11/2012 (peça 2, p. 377-391; peça 3, p. 1-399; peça 4, p. 4-72, 102-106) , indicou-se ter a obra iniciado em 15/1/2010 e ter-se alcançado 44,57% de execução física do projeto, considerando que não foi realizada a adutora (interligação poço-reservatório) , que a estação elevatória e a cerca de proteção ficaram incompletas e que o reservatório não foi construído. Estimou-se o valor não executado em R$ 113.138,92 (55,43% de R$ 204.123,71) . Reiterou-se as verificações feitas na segunda versão do Relatório de março/2010 (v. item 6) : indicou-se a falta da ordem de serviço para o início da obra, não preenchimento devido do diário de obras e a ausência de cópias das Anotações de Responsabilidade Técnica do Geólogo responsável pelo poço tubular e do responsável técnico da obra.
16.1.	Quanto a operacionalidade da obra (cf. peça 2, p. 383-385; peça 4, p. 104) , anotou-se que o sistema de recalque foi interligado diretamente à rede de distribuição, o que não é tecnicamente recomendável por poder causar danos ao equipamento de recalque e até sobrecarregar o motor em horários de baixo consumo. Documentos de licitação apresentados à equipe de inspeção revelaram que o projeto licitado (peça 3, p. 181-183) divergia do aprovado (peça 3, p. 355, 395-399) , pois não previa o reservatório (v. peça 2, p. 383; peça 4, p. 4-21, 33-38) . De todo o modo, apesar de o sistema estar funcionando, propôs o ressarcimento dos recursos recebidos e não aplicados no objeto do convênio no percentual indicado.
17.	O Parecer Técnico de 20/11/2012, seguinte ao Relatório da última visita, reafirmou o atingimento de 44,57% na execução da obra, a inexecução parcial do projeto aprovado, sem justificativas, e recomendou a aprovação parcial no percentual indicado e a obtenção de ressarcimento de 55,43% dos recursos (peça 2, p. 375) .
18.	Em 26/12/2012, a Prefeitura de Campestre/MA protocolou o Ofício PMC 125/2012, de 14/12/2012 (peça 4, p. 148-152) , em que apresenta respostas aos questionamentos objeto das notificações 078, 171 e 202 de 2012. Defendeu que a ordem de serviço foi emitida (v. peça 3, p. 343) ; comunicou que as ART dos responsáveis técnicos da obra contam do processo de licitação (v. peça 3, p. 48-60) ; esclareceu que refez o projeto, elaborado pela administração anterior que assinou o termo de convênio, para atender critérios de viabilidade e utilidade, e que o teria apresentado pedido de alteração das metas para a Funasa em 10/6/2009, processo 25170.016449/2009-13 (v. peça 3, p. 4) , e que foi esse projeto alterado que executou. Tal comunicação suscitou pedido de análise e nova manifestação, em 27/12/2012 (peça 4, p. 154) .
19.	Novo Parecer Técnico foi emitido em 28/1/2013 (peça 4, p. 156-162) , que apontou ter ocorrido modificações no Plano de Trabalho, pelo convenente, sem aprovação prévia da Funasa. Esclareceu que a apuração do percentual de execução física levou em consideração o projeto aprovado e que sua elevação se deu por reconhecimento da realização do serviço previsto no item 1.4 da etapa Estação Elevatória. Consignou que a alteração de plano de trabalho aprovado só poderia ser considerada após aprovação da Funasa, oficialmente comunicada. De todo modo, em reavaliação dos serviços, incorporou, aos serviços avaliados, as etapas acrescidas ao projeto pelo convenente (itens 1.7 e 1.8 – Rede hidráulica de distribuição e Ligações Prediais Domiciliares) e calculou novo percentual de realização física da obra em 73,66%, a indicar a não realização de 26,34% da obra, ou seja, o necessário ressarcimento de R$ 52.680,00. Registrou que o sistema construído não só atende hoje o Loteamento Santa Mônica, localidade originalmente beneficiária da obra, como também o Loteamento Primavera, em decorrência das modificações implementadas pelo convenente no Plano de Trabalho. Sugeriu, então, que se fizesse uma análise jurídica quanto à possibilidade de acatar essas modificações feitas pelo convenente não contempladas no plano de trabalho originalmente aprovado.
20.	Em atenção à demanda da DIESP, foi elaborado o Parecer PGF/PF/Funasa/MA/jjfo 003/2013, de 26/2/2013 (peça 4, p. 166-174) , que concluiu que o pedido de acolhimento da proposta de modificação era extemporâneo e devia ser indeferido. Despacho de 5/3/2013 determinou que se considerasse os percentuais de execução anteriormente definidos, sem acolhimento, como execução, a título do convênio, das etapas não autorizadas agregadas pelo convenente (peça 4, p. 176) .
21.	Adveio, então, o Parecer Financeiro 035/2013, de 17/4/2013 (peça 4, p. 178-182) , que reanalisou a prestação de contas do convênio considerando a defesa apresentada. Definiu a participação proporcional dos recursos de cada ente no projeto e apurou, em razão dos valores executados (R$ 90.984,79, ou seja, 44,57% de R$ 204.123,72) , que a parte dos recursos da Funasa a ser considerada aplicada seria R$ 89.146,71, o que resultou no estabelecimento do valor a ressarcir em R$ 110.853,29, considerando os R$ 200.000,00 repassados. Relembrou que não houve justificativas para o uso indevido de rendimentos financeiros para pagamento das despesas não autorizadas no valor de R$ 1.091,53, o que elevava o valor a ressarcir ao montante de R$ 111.944,82. Assim, propôs a aprovação da aplicação de R$ 88.055,18 e a não aprovação de R$ 111.944,82 (R$ 110.853,29, com data de 13/9/2010, e R$ 1.091,53, datado de 24/5/2011) . 
22.	Em 18/4/2013, foram emitidas notificações do débito com pedido de ressarcimento, ao ex-prefeito, da quantia apontada, e também com pedido de informações quanto às medidas de proteção ao patrimônio municipal adotadas pelo sucessor (v. Tabela 2, Apêndice I) . 
23.	A Prefeitura de Campestre do Maranhão respondeu a notificação por meio do Ofício GAB/PREF/MUN 114/2013, de 29/4/2013 (peça 4, p. 206-296; peça 5, p. 3-9) , mediante o qual informou que não encontrou documentos referentes à execução do convênio em epígrafe mas que providenciou representação criminal junto ao Ministério Público Federal (peça 4, p. 284-296) e à Polícia Federal de Imperatriz/MA (peça 4, p. 272-282) , assim como ajuizamento de ação civil pública por improbidade administrativa (peça 4, p. 246-270) e ação de ressarcimento ao erário (peça 4, p. 228-244) , tudo em desfavor do ex-prefeito. Em 24/6/2013, Ofício Assejur 15/2013, protocolado em 4/7/2013, apresentou as mesmas informações (peça 4, p. 308-398) .
24.	A notificação do débito e do dever de ressarcimento foi reiterada ao ex-prefeito em 9/7/2013 (v. Tabela 2, Apêndice I) .
25.	A instauração da tomada de contas especial foi solicitada e autorizada em 8/7/2013 (peça 5, p. 53) . O registro da responsabilidade do Sr. Emivaldo Vasconcelos Macedo foi efetivado em 9/7/2013, por meio da Nota de Lançamento 2013NL000139 (peça 5, p. 43-45) . O valor de R$ 88.055,18 foi aprovado em 19/4/2013 (peça 4, p. 184) e lançado no Siafi em 16/7/2013 (v. peça 5, p. 59) .
26.	Em 22/8/2013, foi designado o servidor para proceder a Tomada de Contas Especial, por meio da Portaria-SUEST/Funasa 217/2013 (peça 1, p. 3) . A TCE foi autuada em 27/8/2013 (v. peça 1, p. 2) . Em 11/9/2013, foi expedida nova notificação ao Sr. Emivaldo, para ressarcimento dos valores apurados como débito (cf. Tabela 2, Apêndice I) .
27. 	Em 25/9/2013, foi dada a baixa do registro de responsabilidade do Sr. Emivaldo da Conta Diversos Responsáveis – Em Apuração (Nota de Lançamento 2013NL000266, peça 5, p. 85) e, no dia seguinte, solicitada o seu registro em Diversos Responsáveis – Apurados, que veio a ser efetivada em 10/10/2013 (cf. Nota de Lançamento 2013NL600320 – v. peça 5, p. 87) . Em 30/9/2013, nova notificação foi expedida, para comunicar a preparação do encaminhamento da TCE ao TCU (v. Tabela 2, Apêndice I) .
28.	O Relatório de Tomada de Contas Especial foi emitido em 30/9/2013 (peça 5, p. 91-101) . Em referido Relatório, foi ratificada a apuração do débito histórico de R$ 110.853,29 (13/9/2010) e R$ 1.091,53 (24/5/2011) , cf. indicado no item 21 acima. Indicou que o Sr. Emivaldo tomou conhecimento das pendências existentes, exerceu direito de defesa mas teriam subsistido irregularidades, legimitando-se a TCE; entendeu que estavam esgotados os esforços com vista a obter o ressarcimento ao Erário. Em 10/10/2013, houve a pré-certificação do processo, reiterando o esgotamento das medidas administrativas ressarcitórias (peça 5, p. 117) .
29.	A CGU protocolou, em 20/11/2013, junto ao TCU, Relatório Consolidado 00209.000972/2008-23, referente a ação de controle com o objetivo de verificar a aplicação de recursos Federais no município de Campestre do Maranhão/MA. Segundo registros desse relatório, o sistema de abastecimento de água construído com recursos do Convênio EP 0080/2005 estava inoperante por falta de conclusão de instalações elétricas, correspondente aos itens 1.4.1 a 1.4.10 da planilha, no valor de R$ 33.691,02 (comunicações à Funasa a partir de fevereiro/2013, v. peça 7, p. 3) . 
30.	Remetidos os autos da TCE à Controladoria-Geral da União (CGU) , foi elaborado o relatório de auditoria 1886/2013, por meio do qual se confirmou a responsabilização do prefeito em apreço (peça 5, p. 124-126) .
31.	Após a emissão do certificado de auditoria e do parecer do dirigente de controle interno – ambos com parecer pela irregularidade das contas – bem como do pronunciamento ministerial ( (peça 5, p. 128, 129 e 130) , o processo foi encaminhado para o Tribunal de Contas da União em 23/1/2014, para fins de julgamento (v. peça 1, p. 1) .
32.	Por força de despacho à peça 8, de 26/9/2014, o Relatório Consolidado 00209.000972/2008-23 da CGU foi juntado aos presentes autos para subsidiar a análise da presente TCE, e também indicadas as medidas para enfrentamento dos outros temas tratados no relatório estranhos aos presentes autos.
33.	Por ocasião da instrução à peça 10, foi proposto diligência ao Banco do Brasil com o fito de que informasse o nome dos responsáveis pela movimentação da conta corrente 000011526-6 da Agência 3625-0, utilizada para gestão dos recursos do Convênio Funasa 80/2005, para a devida imputação do débito e correta identificação dos responsáveis (peça 10, p. 16) .
34. 	Em resposta à diligência promovida pela Secretaria de Controle Externo no Estado do Maranhão, por meio do Ofício 2951/2015 (peça 12) , datado de 28/9/2015, reiterado pelo Ofício 3304/2015 (peça 15) , datado de 28/10/2015, o Banco do Brasil apresentou, intempestivamente, as informações, constantes da peça 17, acerca dos responsáveis pela movimentação da conta corrente do convênio em apreço, permitindo a identificação do corresponsáveis pela emissão dos cheques pagos no âmbito do referido convênio, conforme indicado no item 72 da instrução de peça 10.
35.	Na subsequente instrução à peça 20, houve a proposição de arquivamento da presente tomada de contas especial, ante ao entendimento então firmado pela ausência de pressupostos de constituição e de desenvolvimento válido e regular do processo com fundamento no art. 7º, inciso II, da IN-TCU 71/2012, bem como no art. 1º, inciso I, da Lei 8.443/1992 c/c os arts. 169, inciso VI, e 212 do Regimento Interno do TCU, tendo em vista a verificação da insubsistência do débito, cf. itens 69 e ss. e 72 daquela instrução.
35.1.	A referida proposta recebeu acolhimento do titular da Secex-TCE (peça 22) e do Ministério Público de Contas junto ao TCU (peça 23) .
35.2.	A Sra. Ministra Relatora, por meio de despacho de 1º/2/2019 (peça 24) , levantou oposição ao encaminhamento proposto, considerando que a Funasa identificara inexecução parcial da obra, ainda que tenha considerado o acréscimo de etapas pela Prefeitura (estimando um grau de realização  26,34%, com suposto prejuízo de R$ 52.680,00, peça 10, p. 4, item 19) ; que a Funasa apontara a existência de débito apurado de R$ 111.944,82 por não reconhecimento das alterações no plano de trabalho e tomando por base somente o pactuado (peça 10, p. 4, item 21) ; que foi caracterizado débito por cobrança em valor superior aos serviços prestados (peça 10, p. 11-12, itens 57 e subitens) ; que constam dos autos irregularidades que fragilizaram a prestação de contas (v. peça 20, p. 6-7, item 40 e alíneas) : a) ausência de atesto da prestação de serviços nas notas fiscais apresentadas, importando em não comprovação da fase da liquidação das despesas (v. peça 2, p. 301, 189, 211, 231, 241, 253; peça 2, p. 345-347) ; b) divergência entre o plano de trabalho/projeto executado e o plano de trabalho/projetos aprovados (peça 2, p. 279, 283; peça 4, p. 100; peça 2, p. 285; peça 4, p. 94; peça 2, p. 377-385; peça 3, p. 181-183, 355, 395-399) ; c) ausência de fiscalização da obra instituída pelo convenente (peça 2, p. 279, 283; peça 4, p. 100; peça 2, p. 381) ; d) ausência de apresentação de comprovante de comunicação aos partidos políticos, sindicatos e entidades com sede no município, em atendimento ao art. 2º da Lei 9.452/1997 (peça 2, p. 345; v. tb. peça 2, p. 83) ; que a CGU apurou problemas no objeto do convênio, ao apontar que o sistema de abastecimento de água objeto do convênio em apreço estava inoperante por ocasião de sua fiscalização, por falta de conclusão de instalações elétricas, com custo estimado do não executado em R$ 33.691,02 (cf. peça 10, p. 5, item 30) .
35.2.1. 	Haveria, então, diferentes formas de estimar o débito, não cabendo a imputação total do valor do convênio, tendo em vista que ‘não seria legítimo admitir que os recursos não teriam sido usados em benefício da sociedade’, mas elementos que apontariam para a malversação de recursos constariam dos diversos relatórios da Funasa integrantes dos presentes autos e das instruções de peça 10 e 20 (cf. peça 4, p. 2-3, itens 10 e 11) . Ainda que o valor a ser estimado não alcance o limite estabelecido pelo TCU para arquivamento antes de envio da TCE para a apreciação dele, considerando a mobilização de custos até então feita no presente processo, ‘não deve o TCU, portanto, silenciar a respeito’ (v. peça 24, p. 3, itens 12 e 13) .
35.2.2.	Por fim, determinou a restituição dos autos à unidade técnica para reavaliação do débito que estaria comprovado na presente TCE e prosseguimento regular do processo, com a citação de responsáveis pelo débito a ser aferido e realização de audiência, tendo em vista as irregularidades identificadas (v. peça 24, p. 3) .
36.	Observa-se que o entendimento em favor da reavaliação do débito é no sentido de que seja estimado um débito parcial, fundamentando-se nos elementos trazidos aos autos, em especial as informações que subsidiaram o Despacho da Relatora sobre estimativas de débito que foram feitas ao longo do processo de TCE, tanto na fase interna como externa, considerando que o referido despacho já se posicionou pelo não cabimento da imputação total do valor do convênio, tendo em vista que ‘não seria legítimo admitir que os recursos não teriam sido usados em benefício da sociedade’ (cf. peça 24, p. 3, itens 12 e 13) .
36.1.	Anotou-se, então que houve a identificação, pela Funasa, de que teria ocorrido inexecução parcial da obra, ainda que tenha considerado o acréscimo de etapas pela Prefeitura (estimando um grau de realização  26,34%, com suposto prejuízo de R$ 52.680,00, peça 10, p. 4, item 19) . 
36.1.1.	Relembrou-se, então, que o principal fundamento da proposta de arquivamento feita na instrução de peça 20 foi o fato de se ter configurado não ter a Funasa produzido anotações de acompanhamento do projeto efetivamente executado e de que as suas anotações/medições não seriam consistentes, pois não houve adequação de parâmetro para verificar o que estava sendo executado com base em seu respectivo projeto. Isto é, a Funasa fiscalizava a realização de um projeto tomando como critério os parâmetros de outro. 
36.1.2.	Acrescentou-se que o plano de trabalho/projeto executados e o plano de trabalho/projeto aprovados eram divergentes, como esclareceu o responsável à peça 4, p. 150, item 3, ocasião em que afirmou que refez o projeto elaborado pela administração anterior, a qual assinou o termo de convênio, para que fossem atendidos critérios de viabilidade e utilidade, apresentando, em 10/6/2009, à Funasa, pedido de alteração das metas (cf. processo 25170.016449/2009-13, peça 3, p. 4) , e que foi esse projeto alterado que executou, com a reformulação tanto do plano de trabalho quanto da planilha de custos (peça 3, p. 36-46, 131-145) , resultando em novo projeto que foi objeto da licitação realizada (planilha de licitação à peça 3, p. 295-297, 299-311) e resultou na contratação da empresa executora, ainda em novembro/2009, para realizar a obra em quatro meses pelo valor de R$ 205.936,93 (v. peça 3, p. 335, Cláusulas Quinta e Sexta do termo de contrato) .
36.1.3.	Reafirmou-se que a Funasa referiu-se, em suas medições, por ocasião das visitas técnicas (peça 2, p. 23-25, 279, 281, 283, 377-391; peça 4, p. 98) , à planilha de custos correspondente à versão de 3/8/2006, juntada à peça 3, p. 381 e 395 que divergia da planilha de custos elaborada pelo município (peça 3, p. 131-145) , mas por ele adotada na contratação (peça 3, p. 295-309) . As divergências entre os projetos impossibilitaram tomar as avaliações da Funasa feitas em suas visitas técnicas como consistentes, por haver divergências na composição das planilhas referentes: 
	a) aos valores estimados por valor unitário de item (v. item 1.1, placa da obra, orçado em R$ 504,26 na Planilha da Funasa (PlnF) e em R$ 544,75 na planilha do Município (PlnM) , peça 3, p. 381 e 131) ;
	b) a descrição de item (o item ‘Captação’, na PlnF, previa a construção de poço de 200m, com perfuração de rocha de 12 ¼’ e tubos de diâmetro 150R – peça 3, p. 381; na PlnM, o poço seria de 250m, com perfuração, em sua maioria, de 14 ¾’, com tubos de diâmetro 200R, peça 3, p. 131-135) ;
	c) a substituição de etapas (a etapa Estação Elevatória foi substituída pela etapa Sistema de Recalque, com previsão de vazão e altura manométricas diferentes – PlnF, 33m3/h, 177,3m; PlnM 10m3/h, 112m – e quantidade de edutores em tubos de ferro galvanizado, PlnF, 170m; PlnM, 90m, peça 3, p. 395 e 139) ;
	d) a exclusão de etapas (foram retiradas da PlnM as etapas ‘Adutora’ e ‘Reservatório’, v, peça 3, p. 131-133, existentes na PlnF, peça 3, p. 381 e 395) ;
	e) o acréscimo de etapas (as etapas ‘Rede de Distribuição’, e ‘Ramal Predial de Ligação de Higrômetro’ constam da PlnM, peça 3, p. 131-133, mas não existiam na PlnF, peça 3, p. 381 e 395) ; 
	f) a alteração de quantidades de itens (a PlnM previa 178m do tubo diâmetro 200R e cerca de proteção com 14 fiadas, 3m de altura e 60m de extensão; peça 3, p. 135, 133; a PlnF, 150m do tubo 150R e cerca de proteção com 8 fiadas, 2m de altura e 80m de extensão, peça 3, p. 381 e 395) ;
	g) a alteração em unidades de medida (a proteção sanitária do poço foi medida em unidade na PlnF, item 01.02.15, peça 3, p. 381, enquanto foi que foi dimensionada em m3 na PlnM, cf. item 3.8, peça 3, p. 135) .
36.2.	Por isso, deixou-se, então, de considerar as medições da Funasa como elementos de convicção para análise do caso em apreço. Tomou-se, no entanto, como válida, a notícia de que foi construído sistema de abastecimento de água para o Município e que o mesmo estava em funcionamento, conforme Parecer Técnico de 28/1/2013, Considerações finais, peça 4, p. 162, abaixo transcrito, a caracterizar benefício acrescido à municipalidade por conta da aplicação dos recursos transferidos, ainda que em finalidade diversa do objeto específico do convênio (cf. item 46.1, peça 20) :
Apesar, de a convenente ter realizado a incorporação de etapas ao Plano de Trabalho  aprovado, diga-se, por iniciativa própria e sem a anuência desta Divisão de Engenharia, na execução da obra de Ampliação do Sistema de Abastecimento de Água no loteamento Santa Mônica, na sede daquele município, verificamos na recente visita técnica que o referido sistema atende além da comunidade inserida no contexto do projeto aprovado, o loteamento primavera, face às modificações introduzidas pela convenente no referido Plano de Trabalho.
36.3.	Ressaltou-se que a instrução à peça 10 expressou um primeiro momento no desenvolvimento do raciocínio que culminou com as conclusões acima, momento em que ainda se tinha como consistentes as avaliações da Funasa, isto é, que a obra que estava sendo fiscalizada deveria estar seguindo o projeto básico que a Funasa tinha como pactuado, nos mesmos parâmetros. Essa tese foi abandonada na instrução de peça 20, onde se adotou o entendimento que não seria possível apurar débito se se entendia que houve desvio de objeto, pois as divergências mencionadas no item 9.1.6 mostram a impossibilidade de as observações da Funasa redundarem em base consistente para apuração de débito: divergiam em preços de itens, na descrição dos componentes dos itens (no caso do poço, profundidades diferentes com perfuração de rocha com diâmetros diferentes e uso de tubos de diâmetros diferentes) ; houve a ocorrência de substituição, acréscimo e exclusão de etapas, com custos diferentes, além da alteração de quantidade de itens e de medidas. Só seria possível ter uma estimativa do débito se a Funasa tivesse fiscalizado as obras tomando como critério o projeto do município, para apurar se o que ele disse ter construído era o que ele assumiu que construiria, pois o Município informou à Funasa que não construiu com base no projeto da Funasa, mas sim com base em outro projeto. Ao assumir-se o desvio do objeto, teve-se a consideração de reconhecer, por impossibilidade de recuperar agora essas informações, que não haveria débito se comparava-se o critério com realização que não o tinha como critério. Assim, como as conclusões da peça 10 no que diz respeito a esse ponto foram superadas na peça 20, com a tese de desvio do objeto, os elementos de convicção lá colhidos perderam a consistência necessária para subsidiar encaminhamentos.
36.4.	Somou-se que Funasa identificou, em um dos momentos da fase interna da TCE, que existiria débito apurado de R$ 111.944,82 por não reconhecimento das alterações no plano de trabalho e tomando por base somente o pactuado (peça 10, p. 4, item 21) e que foi caracterizado débito por cobrança em valor superior aos serviços prestados (peça 10, p. 11-12, itens 57 e subitens) . Todas essas referências foram anteriores ao desenvolvimento da tese do desvio do objeto, em que, reitera-se, se exigia que o prefeito demonstrasse estar cumprindo o pactuado, ainda que, como ressaltado na instrução subsequente (peça 20) , ele tivesse esclarecido que seguiu outro projeto, que chegou a ter uma parte considerada, quando o setor técnico Funasa reconheceu acréscimo e apurou-lhe valor (peça 10, p. 4, item 19, fato descrito anteriormente no item 9.1 e seguintes) mas essa análise da Funasa misturou uma avaliação com base no projeto pactuado com outra com base em outro projeto, impossibilitando a compreensão efetiva de quanto se gastou, de fato, com a realização da obra, pela incompatibilidade dos parâmetros de avaliação. A propósito, veja-se, à peça 4, p. 160, que mesmo levando em conta os acréscimos, a planilha continua considerando faltantes a adutora e o reservatório, que já haviam sido retirados do projeto e são responsáveis pela maior parte da inexecução apurada pela Funasa. Desse modo, também se teve como inadequado tomar-se a manifestação da Funasa e a análise feita à peça 10 como subsídio para constituição de débito.
36.5.	O que a CGU apurou acerca de problemas no objeto do convênio, ao apontar que o sistema de abastecimento de água objeto do convênio em apreço estava inoperante por ocasião de sua fiscalização, por falta de conclusão de instalações elétricas, com custo estimado do não executado em R$ 33.691,02 (cf. peça 10, p. 5, item 30) , foi esclarecido no item 60 da primeira instrução (peça 10, p. 13) , ao se apurar que, conforme se verificou nos carimbos de inspeção da CGU, aquele órgão visitara o local em 24/6/2011, cf. peça 3, p. 327-343) e também da Funasa, por ocasião de sua segunda visita ao local da obra, realizou visita em 10/8/2011 (Relatório de Visita Técnica da mesma data, peça 2, p. 281; peça 4, p. 98) , ocasião em que verificou que faltava ramal elétrico para colocar o poço em operação. Entretanto, na última visita ao local da obra realizada pela Funasa em 14/11/2012, como registrado no Relatório de Visita Técnica de 20/11/2012 (peça 2, p. 377-391; peça 3, p. 1-399; peça 4, p. 4-72, 102-106) , o sistema estava em operação, o que permitiu concluir pela insubsistência da irregularidade, especialmente para subsidiar discussão acerca de possível débito.
36.6.	A Funasa não produziu anotações de acompanhamento do projeto efetivamente executado, as suas anotações/medições não seriam consistentes, pois não houve adequação de parâmetro para verificar o que estava sendo executado com base em seu respectivo projeto. Por isso, deixou-se de considerar as medições da Funasa como elementos de convicção para análise do caso em apreço. Tomou-se, no entanto, como válida, a notícia de que foi construído sistema de abastecimento de água para o Município e que o mesmo estava em funcionamento (v. Parecer Técnico de 28/1/2013, Considerações finais, peça 4, p. 162) , a caracterizar benefício acrescido à municipalidade por conta da aplicação dos recursos transferidos, ainda que em finalidade diversa do objeto específico do convênio.
36.7.	Concluiu-se, então, que os documentos acostados aos autos demonstram a utilização da totalidade dos recursos destinada a ampliação do sistema de abastecimento de água do Bairro Santa Mônica e do Bairro Primavera, despesas estas, reitera-se, realizadas fora do objeto previsto originalmente no instrumento de convênio.
37.	Quanto a essa divergência entre o pactuado e o executado, a instrução anterior frisou que, quando a totalidade dos recursos é efetivamente utilizada em atividades que guardam relação direta com a finalidade pactuada e não são constatados indícios de que o gestor tenha se beneficiado ilicitamente dos recursos que lhe foram confiados, comprovado que o gestor utilizou a totalidade dos recursos recebidos em benefício da comunidade, na finalidade conveniada, ainda que em objeto diferente daquele previsto no plano de trabalho, é pacífica a jurisprudência desta Corte no sentido de julgamento das contas pela regularidade com ressalvas, fenômeno esse denominado ‘desvio de objeto’. Nesse sentido são os Acórdão 1313/2009-TCU-Plenário, 2.258/2009-TCU-2ª Câmara, 1.424/2008-TCU-2ª Câmara, 3.567/2008-TCU-2ª Câmara, 5.300/2008-TCU-2ª Câmara, 204/2000-TCU-1ª Câmara, o que seria o caso do processo em apreço.
38. 	Uma vez compreendido que o débito foi afastado, estendida aos demais casos referentes a débitos analisados, remanesceram duas irregularidades que ensejariam a audiência do gestor, por infração à regra prevista na Cláusula Padrão Segunda, item II, alínea ‘f’, do termo de convênio (peça 1, p. 97) , sobre a obrigação do convenente de designar pessoal qualificado, especificamente, para atuar na condição de responsável técnico pelo acompanhamento e fiscalização de obras e serviços de engenharia do convênio, e no art. 67 da Lei 8.666/1993, sobre o dever de o contratante designar representante da Administração para o acompanhamento e fiscalização do contrato (item x, alínea ‘a’) ; às regras do art. 62 e do art. 63, § 2º, inciso III, da Lei 4.320/1964, sobre a exigência de proceder à regular liquidação antes do pagamento, incluindo a verificação da prestação efetiva do serviço (item x, alínea ‘c’) ; às regras da Cláusula Padrão Segunda, item II, alínea ‘c’ (peça 1, p. 97) , do termo de convênio, sobre a obrigação de o convenente aplicar os recursos transferidos pela concedente, exclusivamente, nas ações pactuadas, e do art. 22, da Instrução Normativa-STN/MF 1, de 15/1/1997, segundo a qual o convênio deve ser executado fielmente pelas partes, de acordo com as cláusulas pactuadas (item x, alínea ‘b’) , e à regra ínsita na Cláusula Padrão Segunda, item II, alínea ‘p’ (peça 1, p. 99) , do termo de convênio, e no art. 2º da Lei 9.452/1997, ambas sobre a obrigação do convenente notificar os partidos políticos, sindicatos de trabalhadores e entidades empresariais, com sede no município, da respectiva liberação de recursos do convênio, no prazo de dois dias úteis a partir do recebimento do recurso (item x, alínea ‘d’) .
38.1.	Naquela ocasião, teve-se como subsistentes apenas duas irregularidades não relacionadas com o débito, as quais são alcançadas por esta Corte de Contas especialmente pelo termo de ajuste, que prevê a aplicação dessas regras no âmbito do convênio celebrado (Cláusula Segunda, item II, alíneas ‘f’ e ‘p’) e concluiu-se que tais irregularidades adquiriam gravidade maior enquanto ato de gestão no âmbito das contas municipais, onde se submete o gestor ao cumprimento pleno das regras da Lei 8.666/1993 e da 9.452/1997, a ser verificada tal aderência por ocasião da prestação de contas de sua gestão em relação a todos os atos por ele praticados, perante o Tribunal de Contas do Estado do Maranhão (TCE-MA) , entidade perante a qual o responsável, prefeito municipal, é jurisdicionado, nos termos do art. 172, inciso II, da Constituição do Estado do Maranhão, propondo a discussão acerca da gravidade dessas irregularidades fosse àquele Tribunal remetida (cf. peça 20, itens 69.1 e 69.2) .
38.2.	Diante da valoração de gravidade das irregularidades feita no âmbito do Gabinete da Relatora do presente feito, descrita no item 35.2 acima, apontadas como ‘irregularidades que fragilizaram a prestação de contas’, e o afastamento tácito da tese de remessa da discussão ao Tribunal de Contas do Estado do Maranhão, tomou-se o não atendimento do projeto/plano de trabalho pactuado e a falta de aposição de atestos nas notas fiscais também como irregularidades suscetíveis de audiência.
38.3.	Assim sendo, foi proposto alterar a natureza do processo para representação, ante a ausência do pressuposto original de constituição da tomada de contas especial, e a realização de audiência do Sr. Emivaldo Vasconcelos Macedo, para que apresentasse razões de justificativa quanto às irregularidades detalhadas a seguir:
b.1)  Irregularidade 1: ausência de designação de responsável pelo acompanhamento e fiscalização das obras decorrentes da execução do Convênio-Funasa 80/2005, Siafi 555347. 
	b.1.1)  Conduta 1: considerando ser de responsabilidade da Prefeitura contratante, por meio da autoridade que o representa, proceder a designação do fiscal do contrato decorrente da execução do Convênio em apreço, ficou caracterizado que o Sr. Emivaldo Vasconcelos Macedo omitiu-se dessa responsabilidade, deixando de proceder tal designação para a fiscalização da obra em apreço.
	b.1.2) Dispositivos violados 1: Cláusula Segunda, item II, alínea ‘f’, do termo de convênio, e art. 67 da Lei 8.666/1993.
b.2)  Irregularidade 2: Divergência entre o plano de trabalho/projeto executado e o plano de trabalho/projeto aprovado nas obras decorrentes da execução do Convênio-Funasa 80/2005, Siafi 555347. 
	b.2.1)  Conduta 2: considerando ser de responsabilidade da Prefeitura contratante, por meio da autoridade que o representa, proceder a execução do Convênio em apreço nos termos pactuados, ficou caracterizado que o Sr. Emivaldo Vasconcelos Macedo descumpriu essa obrigação, deixando de atender ao plano de trabalho/projeto originalmente pactuado.
	b.2.2) Dispositivos violados 2: Cláusula Padrão Segunda, item II, alínea ‘c’, e art. 22, da Instrução Normativa-STN/MF 1, de 15/1/1997.
b.3)  Irregularidade 3: ausência de atesto da prestação de serviços nas notas fiscais apresentadas referentes aos serviços prestados decorrentes da execução do Convênio-Funasa 80/2005, Siafi 555347. 
	b.3.1)  Conduta 3: considerando ser de responsabilidade da Prefeitura contratante, por meio da autoridade que o representa, proceder os pagamentos tendo como suporte documentos regularmente liquidados com evidências de cumprimento efetivo dos serviços prestados na execução do Convênio em apreço, ficou caracterizado que o Sr. Emivaldo Vasconcelos Macedo descumpriu essa obrigação, realizando pagamento de despesas irregularmente liquidadas.
	b.3.2) Dispositivos violados 3: art. 62 e do art. 63, § 2º, inciso III, da Lei 4.320/1964.
b.4)  Irregularidade 4: ausência de apresentação de comprovante de comunicação aos partidos políticos, sindicatos e entidades com sede no município, em atendimento a regras associadas à execução do Convênio-Funasa 80/2005, Siafi 555347. 
	b.4.1)  Conduta 4: o Sr. Emivaldo Vasconcelos Macedo não demonstrou ter promovido a notificação dos partidos políticos, dos sindicatos de trabalhadores e das entidades empresariais, com sede no Município, da liberação dos recursos do convênio em questão, no prazo de dois dias úteis, contado da data de recebimento dos recursos.
	b.4.2) Dispositivos violados 4: Cláusula Segunda, item II, alínea ‘p’ do termo de convênio e art. 2º da Lei 9.452/1997.
39.	Em pronunciamento da Subunidade, firmou-se entendimento de que a Ministra-Relatora determinara a citação dos responsáveis, de forma a analisar a questão do débito por ocasião da instrução de mérito, motivo pelo qual propôs que fosse acrescida à proposta da instrução de peça 25 a a citação do responsável, bem como da empresa beneficiária dos pagamentos, por ter ficado caracterizado que o Sr. Emivaldo Vasconcelos Macedo realizou pagamentos por serviços não contratados, importando em liquidação e pagamentos indevidos, em desacordo com o art. 63, § 2º, inciso I, da Lei 4.320, de 17 de março de 1964, conforme os termos do item 57.4 da instrução de peça 10, referenciado no referido Despacho da Ministra ANA ARRAES, com o valor do débito estabelecido em R$ 21.977,44, e as datas relativas às últimas notas fiscais, conforme peça 20, p. 16, ou seja, R$ 13.596,04 com data de 2/5/2011 e R$ 8.381,40 com data de 24/5/2011. 
40.	 Em cumprimento ao Despacho do Secretário, que acolheu a proposta formulada no pronunciamento da Subunidade (peça 27) , foram promovidas as citações e a audiência propostas, mediante os Ofícios-TCU/Secex-TCE 1855/2019 (Emivaldo, peça 31) e 1857/2019 (Agil Motores e Bombas Ltda., peça 30) , todos datados de 16/4/2019. 
40.1.	O expediente de citação/audiência dirigido ao Sr. Emivaldo Vasconcelos Macedo foi devolvido por motivo ‘Não procurado’ (cf. Aviso de Recebimento, peça 33) . Diante do insucesso dessa comunicação, foram promovidas novas tentativas de citação, mediante os ofícios 4783/2019- TCU/Secex-TCE (peça 34) , datado de 27/6/2019, e 3090/2019-TCU/Seproc, de 27/8/2019 (peça 35) , ambos sem sucesso, conforme indicam os respectivos avisos de recebimento juntados às peças 36 e 37. Tidas como exauridas as tentativas de citação/audiência mediante ofício, foi promovida a citação/audiência por meio do Edital-TCU/Seproc 0360, de 15/10/2019, publicado no D.O.U. de 4/11/2019, cf. peça 38 e 39.
ANÁLISE DOS PRESSUPOSTOS DE PROCEDIBILIDADE DA IN/TCU 71/2012
41.	Verifica-se que não houve o transcurso de mais de dez anos desde o fato gerador sem que tenha havido notificação pela autoridade administrativa federal competente (art. 6º, inciso II, c/c art. 19 da Instrução Normativa-TCU 71/2012, modificada pela IN/TCU 76/2016) em relação ao responsável Emivaldo Vasconcelos Macedo, uma vez que os pagamentos ocorreram nos anos de 2009 e 2010 (v. Tabela 1, peça 10, p. 17) e ele foi notificado em 2011, 2012 e 2013 (cf. Tabela 2, peça 10, p. 17-18) . 
41.1.	Em relação aos demais responsáveis identificados (Município de Campestre do Maranhão/MA, CNPJ-01.598.550/0001-17, peça 1, p. 91; Francisca de Oliveira Ferreira Melo da Silva, CPF-XXX.857.103-XX, peça 10, item 72, peça 17, p. 1, e Francisco Araújo Cunha, CPF-XXX.845.693-XX, peça 17, p. 1) , houve o transcurso do referido prazo sem qualquer notificação, considerando que foram identificados já na fase externa da TCE, por ocasião da instrução anterior de 11/9/2015 (cf. item 72, peça 10, p. 15) . Assim sendo, em relação a esses responsáveis, não tendo havido citação válida, caberia o arquivamento dos processo, com fundamento no art. 93 da Lei 8.443/1992, nos arts. 169, inciso VI, e 213 do RI/TCU c/c os arts. 6º, inciso I, e 19 da IN/TCU 71/2012.
42.	Verifica-se que o valor atualizado do débito apurado (sem juros) em 1º/1/2017 é R$ 31.818,94  (v. peça 42) , portanto inferior a R$ 100.000,00, na forma estabelecida conforme os arts. 6º, inciso I, e 19 da IN-TCU 71/2012, modificada pela IN-TCU 76/2016. Entretanto, o processo teve seguimento por força da revaloração de gravidade das irregularidades feita no âmbito do Gabinete da Relatora do presente feito, como visto no item 35.2 desta instrução, afastando a aplicabilidade dos dispositivos citados ao caso em apreço.
EXAME TÉCNICO
43. 			Informa-se que foi encontrado débito imputável a Emivaldo Vasconcelos Macedo em outros processos em tramitação neste Tribunal, conforme quadro abaixo (v. peça 19) :
Quadro 1
	NR. PROCESSO
	ASSUNTO
	
	Processo 021.838/2014-3 (Relator: ANA ARRAES) 
	TCE 25170.011086/201306 instaurada pela FUNASA, em razão da omissão no dever de prestar contas do Convênio no 792/2007, celebrado com o Município de Campestre do Maranhão/MA, tendo por objeto a execução de Melhorias Sanitárias Domiciliares.
	Apreciado por meio do Acórdão 1483/2018-TCU-Segunda Câmara, de 20/3/2018

Análise do caso concreto
44.	Considerando os registros das visitas técnicas às obras e das análises financeiras feitas pela Funasa e análise dos autos realizada na instrução antecedente (seção ‘Exame Técnico’, peça 10) e pronunciamento da Subunidade (peça 26) , subsistiram as seguintes impropriedades/irregulares:
44.1.	Ocorrência 1: promoção de pagamento irregular de despesas sem cobertura contratual e de despesas fora do prazo de vigência do convênio 80/2005;
	Valor histórico: R$ 21.977,44;
Dispositivos violados: Constituição da República, art. 37, caput, c/c art. 70, parágrafo único; Decreto–lei 200/67, art. 93; art. 60, parágrafo único, da Lei 8.666/1993, art. 62 c/c art. 63, § 2º, inciso I, da Lei 4.320, de 17/3/1964;
Responsáveis: Sr. Emivaldo Vasconcelos Macedo, na condição de ex-prefeito de Campestre do Maranhão/MA;
Condutas:
Emivaldo Vasconcelos Macedo: omitir-se da responsabilidade de prover o pagamento segundo os termos do contrato e do convênio 80/2005
Agil Motores e Bombas Ltda.: receber irregularmente pagamentos por despesas sem cobertura contratual e de despesas fora do prazo de vigência do convênio 80/2005
44.2.	Ocorrência 2: ausência de designação de responsável pelo acompanhamento e fiscalização das obras decorrentes da execução do Convênio-Funasa 80/2005, Siafi 555347;
Dispositivos violados: Cláusula Segunda, item II, alínea ‘f’, do termo de convênio, e art. 67 da Lei 8.666/1993;
Responsável: Sr. Emivaldo Vasconcelos Macedo, na condição de ex-prefeito de Campestre do Maranhão/MA;
Condutas: considerando ser de responsabilidade da Prefeitura contratante, por meio da autoridade que o representa, proceder a designação do fiscal do contrato decorrente da execução do Convênio em apreço, ficou caracterizado que o Sr. Emivaldo Vasconcelos Macedo omitiu-se dessa responsabilidade, deixando de proceder tal designação para a fiscalização da obra em apreço;
44.3.	Ocorrência 3: divergência entre o plano de trabalho/projeto executado e o plano de trabalho/projetos aprovados (peça 2, p. 279, 283; peça 4, p. 100; peça 2, p. 285; peça 4, p. 94; peça 2, p. 377-385; peça 3, p. 181-183, 355, 395-399) ;
Dispositivos violados: Cláusula Padrão Segunda, item II, alínea ‘c’, e art. 22, da Instrução Normativa-STN/MF 1, de 15/1/1997;
Responsável: Sr. Emivaldo Vasconcelos Macedo, na condição de ex-prefeito de Campestre do Maranhão/MA;
Condutas: considerando ser de responsabilidade da Prefeitura contratante, por meio da autoridade que o representa, proceder a execução do Convênio em apreço nos termos pactuados, ficou caracterizado que o Sr. Emivaldo Vasconcelos Macedo descumpriu essa obrigação, deixando de atender ao plano de trabalho/projeto originalmente pactuado;
44.4.	Ocorrência 4: ausência de atesto da prestação de serviços nas notas fiscais apresentadas, importando em não comprovação da fase da liquidação das despesas (v. peça 2, p. 301, 189, 211, 231, 241, 253; peça 2, p. 345-347) ;
Dispositivos violados: art. 62 e do art. 63, § 2º, inciso III, da Lei 4.320/1964;
Responsável: Sr. Emivaldo Vasconcelos Macedo, na condição de ex-prefeito de Campestre do Maranhão/MA;
Condutas: considerando ser de responsabilidade da Prefeitura contratante, por meio da autoridade que o representa, proceder os pagamentos tendo como suporte documentos regularmente liquidados com evidências de cumprimento efetivo dos serviços prestados na execução do Convênio em apreço, ficou caracterizado que o Sr. Emivaldo Vasconcelos Macedo descumpriu essa obrigação, realizando pagamento de despesas irregularmente liquidadas;
44.5.	Ocorrência 5: ausência de apresentação de comprovante de comunicação aos partidos políticos, sindicatos e entidades com sede no município, em atendimento ao art. 2º da Lei 9.452/1997 (peça 2, p. 345; v. tb. peça 2, p. 83) ;
Dispositivos violados: Cláusula Segunda, item II, alínea ‘p’ do termo de convênio e no art. 2º da Lei 9.452/1997;
Responsável: Sr. Emivaldo Vasconcelos Macedo, na condição de ex-prefeito de Campestre do Maranhão/MA;
Condutas: o Sr. Emivaldo Vasconcelos Macedo não demonstrou ter promovida a notificação dos partidos políticos, dos sindicatos de trabalhadores e das entidades empresariais, com sede no Município, da liberação dos recursos do convênio em questão, no prazo de dois dias úteis, contado da data de recebimento dos recursos.
Verificação do Prazo de Prescrição da Pretensão Punitiva
Observa-se não ter ocorrido a prescrição da pretensão punitiva por parte do TCU que, nos termos do entendimento firmado no Acórdão 1441/2016-TCU-Plenário (Rel. Ministro Benjamin Zymler) , subordina-se ao prazo geral de prescrição indicado no art. 205 do Código Civil, qual seja, dez anos contados a partir da data de ocorrência da irregularidade sancionada, nos termos do art. 189 do Código Civil. As irregularidades discutidas nesta TCE ocorreram nos exercícios de 2009 a 2011, portanto há menos de 10 anos.
Análise das Citações/audiência
45. 	A empresa Agil Motores e Bombas Ltda. tomou ciência do ofício de citação que lhe foi dirigido, conforme atesta os Avisos de Recebimento que compõe a peça 32 (que atesta a recepção do expediente à Rua Ceará, 604, Centro, em Imperatriz/MA, endereço obtido em consulta a sistemas coorporativos do TCU, peça 29) , mas não atendeu à citação e não se manifestou quanto à irregularidade apontada. 
46.	O Sr. Emivaldo Vasconcelos Macedo foi citado por edital, após os fracassos de sua citação por ofício, conforme tratado nos item 40.1, mas não atendeu à citação e não se manifestou quanto à irregularidade apontada.
47.	Transcorrido o prazo regimental fixado e mantendo-se inerte os aludidos responsáveis, impõe-se que sejam considerados revéis, dando-se prosseguimento ao processo, de acordo com o art. 12, § 3º, da Lei 8.443/1992.
48.	Nos processos do TCU, a revelia não leva à presunção de que seriam verdadeiras todas as imputações levantadas contra os responsáveis, diferentemente do que ocorre no processo civil, em que a revelia do réu opera a presunção da verdade dos fatos narrados pelo autor. Dessa forma, a avaliação da responsabilidade do agente não pode prescindir da prova existente no processo ou para ele carreada.
49.	Ao não apresentarem sua defesa, os responsáveis deixaram de produzir prova da regular aplicação dos recursos sob sua responsabilidade, em afronta às normas que impõem aos gestores de recursos públicos a obrigação legal de, sempre que demandados pelos órgãos de controle, apresentar os documentos que demonstrem a correta utilização das verbas públicas, a exemplo do contido no art. 93 do Decreto-Lei 200/67: ‘Quem quer que utilize dinheiros públicos terá de justificar seu bom e regular emprego na conformidade das leis, regulamentos e normas emanadas das autoridades administrativas competentes.’ 
50.	Mesmo as alegações de defesa não sendo apresentadas, considerando o princípio da verdade real que rege esta Corte, procurou-se buscar, em manifestações dos responsáveis na fase interna desta Tomada de Contas Especial, se havia algum argumento que pudesse ser aproveitado a seu favor, o que não foi encontrado.
51.	No que diz respeito à Funasa, não foram adotadas providências tempestivas para apuração dos fatos, diante do não cumprimento do prazo para prestar contas, no sentido de atender o prazo de 180 dias estabelecido pelo art. 1º, § 1º, da então vigente Instrução Normativa-TCU 13, de 4 de dezembro de 1996, e pelo art. 1º, § 1º, da Instrução Normativa-TCU 56, de 5 de dezembro de 2007, que a sucedeu, para que se viesse a promover a instauração de tomada de contas especial. Tal afirmativa se baseia no fato de ter-se escoado um período de 733 dias entre o protocolo da prestação de contas (25/08/2011, v. peça 2, p. 69-263) e a autuação da TCE (27/8/2013, v. item 26, peça 20) .
51.1.	Desse modo, entende-se que se deve, oportunamente, dar ciência à Funasa de que o retardamento injustificado na instauração da TCE que ensejou o processo Funasa 25170.010516/2013-64, correspondente à TCE dos recursos transferidos ao Município de Campestre do Maranhão/MA à conta do convênio 80/2005, Siafi 555347, implicou em inobservância ao art. 1º, § 1º, da então vigente Instrução Normativa-TCU 13, de 4 de dezembro de 1996, e do art. 1º, § 1º, da Instrução Normativa-TCU 56, de 5 de dezembro de 2007, assim como do art. 4º e 11 da Instrução Normativa-TCU 71, de 28 de novembro de 2012.
CONCLUSÃO
52.	Uma vez que o exame das ocorrências que ensejaram a instauração da presente tomada de contas especial evidenciou o transcurso de mais de dez anos desde o fato gerador, sem que tenha havido a notificação dos responsáveis Município de Campestre do Maranhão/MA, CNPJ-01.598.550/0001-17; Francisca de Oliveira Ferreira Melo da Silva, CPF-XXX.857.103-XX e Francisco Araújo Cunha, CPF-XXX.845.693-XX, pela autoridade administrativa federal competente, circunstância que lhes inviabiliza o pleno exercício do contraditório e da ampla defesa; considerando, ainda, que o processo encontra-se pendente de citação válida neste Tribunal, cabe propor o arquivamento do processo em relação a esses responsáveis, dando-se ciência ao órgão instaurador e aos responsáveis respectivos, com fundamento no art. 6º, inciso II, c/c art. 19 da Instrução Normativa-TCU 71, de 28/11/2012, e nos arts. 169, inciso VI, e 212 do RI/TCU (item 41.1) .
53.	Diante da revelia do Sr. Emivaldo Vasconcelos Macedo e da empresa Agil Motores e Bombas Ltda. e inexistindo nos autos elementos que permitam concluir pela ocorrência de boa-fé ou de outros excludentes de culpabilidade em suas condutas, propõe-se que suas contas sejam julgadas irregulares e que os responsáveis sejam condenados em débito, bem como que lhes seja aplicada a multa prevista no art. 57 da Lei 8.443/1992. 
PROPOSTA DE ENCAMINHAMENTO
73.	Diante do exposto, submetemos os autos à consideração superior, propondo:
	a) arquivar a presente tomada de contas especial em relação ao Município de Campestre do Maranhão/MA, CNPJ-01.598.550/0001-17; Francisca de Oliveira Ferreira Melo da Silva, CPF-XXX.857.103-XX e Francisco Araújo Cunha, CPF-XXX.845.693-XX, com fundamento no art. 6º, inciso II, c/c art. 19 da Instrução Normativa-TCU 71, de 28/11/2012, e nos arts. 169, inciso VI, e 212 do RI/TCU;
	b)  considerar revéis, para todos os efeitos, o Sr. Emivaldo Vasconcelos Macedo (CPF XXX.791.001-XX) e a empresa Agil Motores e Bombas Ltda. (CNPJ: 07.362.452/0001-62) dando-se prosseguimento ao processo, com fulcro no art. 12, § 3º, da Lei n. 8.443/92;
	c) com fundamento nos arts. 1º, inciso I, 16, inciso III, alíneas ‘b’ e ‘c’, e § 2º da Lei 8.443/1992 c/c os arts. 19 e 23, inciso III, da mesma Lei, e com arts. 1º, inciso I, 209, incisos II e III, e § 5º, 210 e 214, inciso III, do Regimento Interno, que sejam julgadas irregulares as contas do Sr. Emivaldo Vasconcelos Macedo (CPF XXX.791.001-XX) , na condição de ex-prefeito de Campestre do Maranhão, e condená-lo, em solidariedade com a empresa Agil Motores e Bombas Ltda. (CNPJ: 07.362.452/0001-62) , ao pagamento das quantias a seguir especificadas, com a fixação do prazo de quinze dias, a contar das notificações, para comprovarem, perante o Tribunal (art. 214, inciso III, alínea ‘a’, do Regimento Interno) , o recolhimento das dívidas aos cofres da Fundação Nacional de Saúde (Funasa) , atualizadas monetariamente e acrescidas dos juros de mora, calculados a partir das datas discriminadas, até a data dos recolhimentos, na forma prevista na legislação em vigor:
	VALOR ORIGINAL (R$) 
	DATA DA OCORRÊNCIA

	13.596,04
	02/05/2011

	8.381,40
	24/05/2011

Valor atualizado até 29/11/2019 : R$ 34.865,01 (peça 41) 
	d) aplicar:
	d.1) ao Sr. Emivaldo Vasconcelos Macedo (CPF XXX.791.001-XX) , e à empresa Agil Motores e Bombas Ltda. (CNPJ: 07.362.452/0001-62) , individualmente, a multa prevista no art. 57 da Lei 8.443/1992 c/c o art. 267 do Regimento Interno, com a fixação do prazo de quinze dias, a contar das notificações, para comprovarem, perante o Tribunal (art. 214, inciso III, alínea ‘a’, do Regimento Interno) , o recolhimento das dívidas aos cofres do Tesouro Nacional, atualizadas monetariamente desde a data do acórdão até a dos efetivos recolhimentos, se forem pagas após o vencimento, na forma da legislação em vigor;
	d.2) ao Sr. Emivaldo Vasconcelos Macedo (CPF XXX.791.001-XX) , individualmente, a multa prevista no art. 58, inciso II, da Lei 8.443/1992 c/c o art. 268, inciso I, do Regimento Interno, fixando-lhe o prazo de 15 (quinze) dias, a contar da notificação, para comprovar, perante o Tribunal (art. 214, inciso III, alínea ‘a’, do Regimento Interno) , o recolhimento da dívida aos cofres do Tesouro Nacional, atualizada monetariamente desde a data do presente acórdão até a do efetivo recolhimento, se for paga após o vencimento, na forma da legislação em vigor;
	e) autorizar, desde logo, nos termos do art. 28, inciso II, da Lei 8.443/1992, a cobrança judicial das, dívidas caso não atendidas as notificações;
	f) autorizar, caso solicitado pelos responsáveis, o pagamento das dívidas em 36 parcelas mensais e consecutivas, nos termos do art. 26 da Lei 8.443/1992 c/c o art. 217 do Regimento Interno, fixando-lhes o prazo de quinze dias, a contar do recebimento da notificação, para comprovarem perante o Tribunal o recolhimento da primeira parcela, e de trinta dias, a contar da parcela anterior, para comprovarem os recolhimentos das demais parcelas, devendo incidir sobre cada valor mensal, atualizado monetariamente, os juros de mora devidos, na forma prevista na legislação em vigor;
	g) encaminhar cópia da deliberação ao Procurador-Chefe da Procuradoria da República no Maranhão, nos termos do § 3º do art. 16 da Lei 8.443/1992 c/c o § 7º do art. 209 do Regimento Interno do TCU, para adoção das medidas cabíveis; e comunicar-lhe que o relatório e o voto que a fundamentarem podem ser acessados por meio do endereço eletrônico www.tcu.gov.br/acordaos e que, caso haja interesse, o Tribunal pode enviar-lhe cópia desses documentos sem qualquer custo;  
	h) dar ciência, à Fundação Nacional de Saúde, de que o retardamento injustificado na instauração da TCE que ensejou o processo Funasa 25170.010516/2013-64, correspondente à TCE dos recursos transferidos ao Município de Campestre do Maranhão/MA à conta do convênio 80/2005, Siafi 555347, implicou em inobservância ao art. 1º, § 1º, da então vigente Instrução Normativa-TCU 13, de 4/12/1996, e do art. 1º, § 1º, da Instrução Normativa-TCU 56, de 5/12/2007, assim como do art. 4º e 11 da Instrução Normativa-TCU 71, de 28/11/2012 (67.1) .”
2.	O eminente representante do MPTCU manifestou-se nos seguintes termos:
“Trata-se de tomada de contas especial instaurada pela Fundação Nacional de Saúde (Funasa) , em desfavor do Sr. Emivaldo Vasconcelos Macedo, em razão de impugnação parcial de despesas realizadas com recursos repassados à Prefeitura Municipal de Campestre do Maranhão/MA, para construção de sistema de abastecimento de água.
Foram transferidos recursos federais da ordem de R$ 200.000,00 e o município ofereceu contrapartida de R$ 6.185,58 para implementação das ações previstas no plano de trabalho aprovado, as quais contemplavam serviços preliminares, captação, adutora, estação elevatória, reservatório, rede de distribuição, ligações domiciliares e serviços complementares (peça 1, p. 193) .
O tomador de contas concluiu pela existência de débito no valor histórico de R$ 111.944,82 (peça 5, p. 101) , em razão da execução de parte das metas em desconformidade com o pactuado, situação verificada pelos técnicos da Funasa durante as visitas à obra (peça 2, p. 281-283 e 377-387, e peça 4, p. 156-162) .
A Secex-TCE examinou os elementos contidos nos autos e propôs, em pareceres uniformes, o arquivamento do feito, em face da ausência de pressupostos de constituição e de desenvolvimento válido e regular do processo, notadamente pela conclusão da inexistência de débito, posicionamento com o qual manifestei-me de acordo.
Por meio do despacho na peça 24, Vossa Excelência divergiu da proposta elaborada para estas contas especiais, tendo em vista observações feitas pela unidade técnica na peça 10, bem como em razão de parecer emitido pelo concedente em 17/4/2013, no sentido de possível inexecução parcial da obra (peça 4, p. 178-182) . Desse modo, determinou a restituição dos autos à SecexTCE para que avaliasse o débito e desse prosseguimento ao feito, procedendo à citação pelo montante apurado e às audiências decorrentes das irregularidades identificadas.
A unidade técnica voltou a examinar as informações contidas nos autos, reiterando a conclusão de que, sob o ponto de vista da execução física, os pareceres da Funasa não poderiam ser utilizados como fundamento para aferição de débito, pois comparavam o projeto original com a versão modificada sem a anuência da concedente. Desse modo, manteve o entendimento de que a utilização dos recursos de forma diversa da pactuada, mas para construção do sistema de abastecimento de água, caracterizou o desvio de objeto, não se justificando a exigência de devolução de recursos com base nessa irregularidade.
O auditor responsável pela segunda instrução propôs, então, que se realizasse apenas a audiência do responsável pelas falhas subsistentes após a análise efetuada na peça 10, quais sejam, ausência de designação de fiscal da obra, divergência entre o plano de trabalho pactuado e o aprovado, ausência de atesto nas notas fiscais e ausência de comunicado do recebimento dos recursos aos partidos políticos, sindicatos e entidades com sede no município. Por sua vez, em obediência ao despacho proferido por Vossa Excelência, o Diretor Técnico sugeriu, além da realização da audiência, a citação do responsável pelo débito resultante do somatório dos valores indicados nas letras ‘b’, ‘c’ e ‘e’ do item 57.2 da primeira instrução (R$ 22.631,50 reduzidos para R$ 21.977,44, conforme proporcionalidade de recursos federais mencionada no item 57.3) , encaminhamento que contou com a anuência do Secretário.
Realizada a citação do Sr. Emivaldo Vasconcelos Macedo, solidariamente com a empresa contratada, Ágil Motores e Bombas Ltda., ambos permaneceram silentes, motivando proposta de julgamento pela irregularidade das contas, com imputação de débito no montante histórico de R$ 21.977,44 e aplicação de multa. Adicionalmente, sugere a SecexTCE o arquivamento do feito em relação ao Município de Campestre do Maranhão/MA, ao Sr. Francisco Araújo Cunha e à Sra. Francisca de Oliveira Ferreira Melo da Silva, em razão do transcurso de mais de dez anos entre a ocorrência dos fatos e eventual citação por este Tribunal.
Com as vênias de estilo, divirjo do encaminhamento sugerido, pelas razões adiante expostas.
Para melhor contextualizar a análise, destaco que a irregularidade motivadora da citação dos responsáveis foi o ‘pagamento/recebimento irregular de despesas sem cobertura contratual e despesas fora do prazo de vigência do convênio 80/2005’, conforme se depreende dos ofícios nas peças 30 e 31.
No que se refere à execução física do ajuste, o sistema de abastecimento de água, embora construído em desacordo com o plano de trabalho originalmente pactuado, beneficiou a comunidade indicada, além de outra localizada nas proximidades (peça 4, p. 162) . Assim, não é possível afirmar que houve desperdício do montante aplicado.
Quanto ao débito oriundo das constatações apontadas pela SecexTCE no item 57.2 da instrução na peça 10, p. 11, cabem algumas considerações.
Todas as comparações feitas pela unidade técnica tomaram por base a planilha de custo do projeto apresentada pela Ágil Motores e Bombas Ltda. no momento da contratação (peça 3, p. 295-309) e as medições realizadas (peça 2, p. 193-195, 217-219, 225, 233-235, 245-247 e 255) , de modo que os resultados apontados no item 57.2 da instrução foram obtidos levando-se em conta os serviços inicialmente previstos e aqueles efetivamente executados. Cumpre esclarecer que o confronto dos dados indicados nas planilhas de custo e de medições com aqueles constantes do relatório de visita na peça 4, p. 158-160, permite corroborar as informações acerca da execução física, se tomados por base os itens aderentes ao plano de trabalho aprovado.
Assim, embora as letras ‘b’ e ‘c’ narrem algumas inconsistências nos itens 1.1, 1.2, 3.2, 3.3, 4.1, 4.2, 4.3 e 4.5, não há evidências nos autos de que os pagamentos estejam em desacordo com o que foi executado e medido, mas apenas divergem do inicialmente previsto. Além disso, não obstante a unidade técnica indique acréscimo de 115 metros no item 3.3, a comparação entre o contratado e o executado revela que somente 15 metros foram adicionados aos 100 metros originalmente previstos (peça 2, p. 247, e peça 3, p. 303) e o preço pago é inferior ao que constou da planilha de custos inicial, o que reduz significativamente o débito apontado.
Quanto ao item 7.3 (letra ‘e’) , comparando-se as planilhas de medição na peça 2, p. 245 e 255, de fato houve cobrança em duplicidade pelo sistema de cloração (R$ 1.200,00) . Os serviços relativos à rede de distribuição de 150 mm (R$ 795,81) também não constam como executados, se observada a descrição contida no item 1.3 do relatório de visita na peça 4, p. 158.
Nesse sentido, considerando o valor expresso nos ofícios de citação, remanesceria débito no valor de R$ 1.925,81, cujos custos de cobrança, dada a baixa materialidade do valor, poderão superar o retorno aos cofres públicos, razão pela qual se afigura mais razoável apenas ressalvar as contas dos responsáveis. Importante rememorar a informação constante do início desta manifestação, no sentido de que a irregularidade motivadora da citação foi o ‘pagamento/recebimento irregular de despesas sem cobertura contratual e despesas fora do prazo de vigência do convênio 80/2005’, inexistindo indicação das falhas relativas aos débitos indicados no item 15 retro para fins de justificativa pelos responsáveis, o que reforça a proposta ora formulada.
Cumpre esclarecer, ainda, que nos pronunciamentos posteriores ao despacho na peça 24 não houve considerações da unidade técnica acerca do percentual apontado como não executado no parecer na peça 4, p. 162, último posicionamento da Funasa acerca da implementação das ações descritas na peça 4, p. 158-160, o que poderá, a juízo de Vossa Excelência, motivar nova citação nestes autos. 
Em relação à proposta de arquivamento do processo quanto ao município e aos responsáveis identificados após a realização de diligência ao Banco do Brasil, entendo que tal medida é desnecessária, visto que não chegaram a compor o polo passivo desta TCE na fase interna, tampouco houve necessidade de inclusão no âmbito deste Tribunal para fins de citação.
Ante o exposto, com as vênias de estilo por divergir do encaminhamento cogitado pela SecexTCE, este membro do Ministério Público de Contas propõe:
I – com fundamento nos arts. 1º, inciso I, e 16, inciso II, da Lei 8.443/1992 c/c os arts. 18 e 23, inciso II, da mesma Lei, e com arts. 1º, inciso I; 208 e 214, inciso II, do Regimento Interno, que sejam julgadas regulares com ressalvas as contas do Sr. Emivaldo Vasconcelos Macedo (CPF XXX.791.001-XX) , na condição de ex-prefeito de Campestre do Maranhão, e da empresa Agil Motores e Bombas Ltda. (CNPJ: 07.362.452/0001-62) , dando-lhes quitação;
II – dar ciência da decisão que vier a ser proferida aos responsáveis e à Fundação Nacional de Saúde (Funasa) .”
É o relatório.

não há.

Procurador Sérgio Ricardo Costa Caribé.

TOMADA DE CONTAS ESPECIAL. CONVÊNIO. PROJETO ORIGINAL ALTERADO UNILATERALMENTE PELO CONVENENTE. ATINGIMENTO DO OBJETIVO DO CONVÊNIO. INOBSERVÂNCIA DE NORMAS APLICÁVEIS. INEXISTÊNCIA DE DÉBITO. IRREGULARIDADE DAS CONTAS. MULTA.

TOMADA DE CONTAS ESPECIAL (TCE)

Secretaria de Controle Externo de Tomada de Contas Especial (SecexTCE).

Trata-se de tomada de contas especial instaurada pela Fundação Nacional de Saúde (Funasa) em desfavor de Emivaldo Vasconcelos Macedo, ex-prefeito do Município de Campestre do Maranhão/MA, em razão de impugnação parcial de despesas realizadas com recursos repassados à Prefeitura Municipal de Campestre do Maranhão/MA, para construção de sistema de abastecimento de água, objeto do Convênio 80/2005 (Siafi 555347) .
2.	O valor da avença foi de R$ 206.185,58, dos quais R$ 200.000,00 foram repassados pelo concedente e R$ 6.185,58, referentes à contrapartida. A vigência do ajuste se estendeu de 16/12/2005 a 7/1/2011.
3.	Após a análise de documentos encaminhados pelo convenente e a realização de visitas técnicas, a Funasa concluiu não ter sido totalmente comprovada a execução do objeto nos termos pactuados. 
4.	O Relatório de Tomada de Contas Especial, emitido em 30/9/2013, indicou débitos em valores históricos de R$ 110.853,29 (13/9/2010) e R$ 1.091,53 (24/5/2011) . Em seguida, no âmbito da CGU, foi emitido parecer pela irregularidade das contas, com o encaminhamento do processo ao TCU.
5.	Em uma primeira manifestação, a unidade instrutiva do Tribunal (SecexTCE) opinou pelo arquivamento dos autos, ante a ausência de pressupostos de constituição e de desenvolvimento válido e regular do processo. O representante do Ministério Público junto ao TCU - MPTCU endossou a proposta. Naquele momento observei que a instrução que fundamentou a proposta apontava uma série de irregularidades que fragilizavam a prestação de contas do convenente, além de fazer constar diversos apontamentos que suscitavam a possibilidade de existência de débito. Assim, restituí os autos à origem para que fossem reanalisados os pontos relacionados a possíveis prejuízos.
6.	Concluída a reanálise, a unidade técnica realizou a citação de Emivaldo Vasconcelos Macedo e da empresa Agil Motores e Bombas Ltda., pelo valor de R$ 21.977,44, e a audiência do ex-prefeito quanto às falhas observadas na condução da avença.
7.	A empresa tomou ciência do ofício de citação que lhe foi dirigido, conforme atestam os avisos de recebimento. Emivaldo Macedo foi citado por edital, após fracassar a citação por ofício. Ambos não atenderam ao chamamento, não se manifestando quanto às irregularidades apontadas. Assim, após concluído o prazo estabelecido para apresentar resposta, e não tendo sido apresentadas alegações de defesa ou razões de justificativa, restou caracterizada a revelia, nos termos do art. 12, § 3º, da Lei 8.443/1992.
8.	Diante da revelia dos responsáveis, e inexistindo nos autos elementos que permitam concluir pela ocorrência de boa-fé ou de outros excludentes de culpabilidade em suas condutas, a unidade instrutiva propôs o julgamento pela irregularidade, condenação em débito e aplicação da multa prevista no art. 57 da Lei 8.443/1992.
9.	Em sua manifestação, o MPTCU reconheceu falhas na execução do convênio, porém opinou que não há evidências de que os pagamentos realizados estivessem em desacordo com o que foi efetivamente realizado e medido. Assim, concluiu por eximir os responsáveis de débitos e considerar as contas regulares com ressalva.
10.	Ante os esclarecimentos então detalhados na instrução de peça 43, bem como as ponderações exaradas pelo representante do Parquet, ao divergir parcialmente de ambas as propostas, passo a tecer considerações que fundamentam meu entendimento.
11.	Primeiramente, observo que a unidade técnica retomou pormenorizadamente todo o histórico de atuação da Funasa, desde a avaliação das prestações de contas parciais até os últimos pareceres, nos quais a concedente afirma ter sido a obra concluída e estar cumprindo o objetivo de atender a população. 
12.	Da análise procedida pela SecexTCE é possível concluir que a avença alcançou o que era esperado, embora tenha divergido do projeto aprovado pela Funasa. Registrou também que a avaliação realizada pela fundação, sob o ponto de vista da execução física, não poderia ser adotada para aferição de débito, pois comparava a execução com o projeto original, quando, de fato, a obra foi realizada com base em uma versão modificada do projeto. 
13.	Ressalte-se que a versão modificada do projeto não teve a anuência da concedente, por ter sido considerada intempestiva, embora as alterações tenham sido enviadas ainda em 2009 para análise. Ou seja, a Funasa não se manifestou quanto à regularidade da proposta de alteração do projeto e continuou a comparar a execução da obra com o projeto original. A SecexTCE entendeu, desse modo, que o município incorreu em desvio de objeto, uma vez que a concedente não havia manifestado concordância com o projeto adotado efetivamente pelo convenente.
14.	Considerando que o objeto executado veio a cumprir o objetivo a que se destinou, convenci-me de que não há que se falar em débito, sobretudo porque a comparação entre o que era previsto e o realizado apresentou diferentes referenciais. Ademais, em relação à empresa, os recursos recebidos corresponderam aos serviços prestados, logo não teria se beneficiado de pagamentos indevidos.
15.	O débito objeto da citação realizada se referiu a pagamento irregular de despesas sem cobertura contratual e de despesas fora do prazo de vigência do convênio. Todavia, é possível observar que, mesmo estando fora da cobertura contratual e do prazo de vigência, há pertinência dos pagamentos com o projeto que acabou sendo, de fato, adotado. Portanto, embora represente uma falha, não configuraria débito, uma vez que os serviços foram prestados em benefício do município.
16.	Ainda assim, vejo com preocupação o município recebedor dos recursos dar prosseguimento a objeto alterado unilateralmente sem aguardar manifestação do órgão concedente. No caso em exame, aparentemente não houve prejuízo para consecução dos objetivos da avença, mas é um pressuposto básico das transferências voluntárias a realização do objeto nos termos pactuados entre convenente e concedente. 
17.	Além do desvio de objeto, reconhecido pela unidade instrutiva, há relato também de outras falhas, indicadas na audiência do ex-prefeito, para as quais não houve qualquer manifestação: i)  ausência de designação de responsável pelo acompanhamento e fiscalização das obras ii)  divergência entre o plano de trabalho/projeto executado e o plano de trabalho/projeto; iii) ausência de atesto da prestação de serviços nas notas fiscais apresentadas referentes aos serviços prestados; iv)  ausência de apresentação de comprovante de comunicação aos partidos políticos, sindicatos e entidades com sede no município.
18.	As irregularidades referidas afrontam a cláusula segunda, item II, alínea “f”, do termo de convênio e o art. 67 da Lei 8.666/1993; a cláusula padrão segunda, item II, alínea “c”, e o art. 22 da Instrução Normativa-STN/MF 1, de 15/1/1997; os arts. 62 e 63, § 2º, inciso III, da Lei 4.320/1964; cláusula segunda, item II, alínea “p”, do termo de convênio; e o art. 2º da Lei 9.452/1997.
19.              Portanto, entendo que não deverá ser imputado débito à empresa e ao ex-prefeito. Porém, em razão das infrações às normas legais cometidas pelo ex-gestor, a ele caberá, sim, a apenação. Mesmo tendo sido atendido o objetivo do convênio, a ilegalidade cometida pelo gestor público maculou suas contas, sujeitando-o ao julgamento pela irregularidade, nos termos do art. 16, inciso III, alínea “b”, da Lei 8.443/1992.
20.	Não se trata de priorizar regras formais em contraposição à efetiva realização do objeto, mas de afirmar que as transferências voluntárias são regidas por regramentos específicos, que deverão ser observados. Tais normas são exigidas sempre com um sentido de utilidade, para, entre outros objetivos, possibilitar a fiscalização realizada pelos órgãos de controle ou pelos cidadãos e seus representantes. Uma vez conhecidos os fatos, o TCU não deverá se furtar a alertar aqueles que desconsideram tais orientações.
21.	Diversos julgados desta Casa têm considerado que a inexistência de dano ao erário não é motivo para arquivamento, sem julgamento de mérito, de tomada de contas especial, devendo haver manifestação conclusiva do TCU sobre o emprego dos recursos públicos da União. Nesse sentido:  Acórdão 10852/2018-TCU-Segunda Câmara, 9.460/2018-1ª Câmara, 6.608/2019-1ª Câmara, 3.715/2019-2ª Câmara, entre outros.
22.	Em vista das razões acima delineadas, proponho o julgamento pela regularidade das contas da empresa, dando-lhe quitação plena, e irregularidade das contas do ex-gestor, com aplicação de multa, ante as irregularidades cometidas na execução do convênio.
22.	No que diz respeito à dosimetria da multa aplicável a responsável, em atenção às disposições do art. 22, § 2º, da Lei de Introdução às Normas do Direito Brasileiro, o TCU deve considerar a natureza e a gravidade da infração, os danos que dela provieram para a Administração Pública e ter como balizadores o nível de gravidade dos ilícitos apurados. Assim, avalio que multa no valor de R$ 3.200,00, fundamentada no art. 58 da Lei 8.443/1992, aplicada ao ex-prefeito, tem o efeito sancionador pelas falhas e pedagógico de alerta quanto à observância das normas aplicáveis às transferências voluntárias.
Ante o exposto, VOTO por que seja aprovada a minuta de deliberação que submeto a este Colegiado.
TCU, Sala das Sessões Ministro Luciano Brandão Alves de Souza, em 16 de abril de 2020.
ANA ARRAES 
Relatora